台灣雲林地方法院刑事判決　　　　　　　　　　　　九十年度訴字第四六九號
　　公　訴　人　台灣雲林地方法院檢察署檢察官
　　被　　　告　丁○○
　　選任辯護人　藍庭光律師
　　　　　　　　劉志卿律師
右列被告因貪污等案件，經檢察官提起公訴（九十年度偵字第五八二號），本院判決
如左︰
    主  文
丁○○無罪。
    理  由
一、【檢察官的說法】公訴意旨以：被告丁○○係雲林縣政府地政局地權股科員（現
    任雲林縣政府地政局地權股股長），係依據法令從事公務之人員，而甲○○（另
    案為不起訴處分）為雲林縣台西鄉五榔牛埔公墓「有應公廟」（屬違章建築）管
    理人。緣於民國（下同）八十五年六月間，政府辦理雲林縣東西向快速公路台西
    鄉至古坑鄉五榔橋、光泉橋支線工程，徵購以吳賀為管理人之「有應公」所有座
    落於雲林縣台西五塊寮段第一七五、一七五－二、一七五－三、一七五－四、一
    七五－五、一七五－六、一七五－七、一七五－八、一七五－九、一七五－十等
    筆土地。而丁○○時任雲林縣政府地政局地權股科員，負責辦理上開土地徵收補
    償金及配合施工獎勵金之審核發放等業務，明知《依土地法第二百三十五條前段
    規定：「被徵收土地之所有權人，對於其土地之權利義務，於應受之補償發給完
    竣時終止，在補償費未發給完竣以前，有繼續使用該土地之權。但‧‧」、土地
    徵收條例第二十一條第一項：「被徵收土地或土地改良物之所有權人，對於其土
    地或土地改良物之權利義務，於應受之補償費發給完竣時終止。」、平均地權條
    例第三十條前段：「照價收買之土地，其所有權人應於受領地價完竣或其地價經
    依法提存之次日起六十日內，將其土地交付‧‧」、八十八年八月三十一日內政
    部台（八八）內地字第八八０九三九八號函：「第九點：徵收土地地價補償費之
    核發對象如下：（一）徵收公告當時土地登記簿記載之權利人。‧‧」、八十一
    年十二月「台灣省土地徵收作業手冊」及雲林縣政府八五府地權字第六六二四０
    號函之規定：「一、領取地價補償費時應提出證件如下：１、土地所有權狀、印
    鑑證明書、‧‧。三、補償費受領人如死亡，由合法繼承人具領時除前述一、二
    項所列證件外，另應檢附戶籍謄本、繼承系統表及其他相關證明文件。‧‧五、
    ‧‧祭祀公業、神明會及寺廟：管理人領款除上項文件外，應再檢附(1)祭祀公業
    管理人除戶謄本(2)房長證明（寺廟管理人證明書）」等規定》，且明知以吳賀為
    管理人之「有應公」與以甲○○為管理人之「有應公廟」並非同一權利主體，亦
    非前記土地之所有權人（管理人姓名亦不相同）。竟仍於八十五年六月八日，在
    甲○○未能依法提出上開「有應公」之土地所有權狀（僅提出權狀遺失切結書代
    替）或「有應公」改選管理人之證明文件，且「有應公廟」於八十二年三月二十
    四日向雲林縣政府辦理補辦寺廟登記時，尚有「土地使用同意書」未能提出，迄
    仍無法補正之情況下，明知為不實之事項，而登載於職務上所掌之雲林縣政府辦
    理東西向快速道路台西古坑光泉橋、五榔橋支線工程用地徵收土地業主具領補償
    費聯單，與地價補償清冊、四成獎勵金及配合施工獎勵金補償清冊等之公文書，
    足以生損害於公眾及「有應公」，並將前開以吳賀為管理人之「有應公」所有之
    土地之徵收補償款及配合施工獎勵金合計新台幣（下同）二百九十三萬零二百八
    十八元，全數核准由甲○○領取之，因而圖利他人。因認被告丁○○涉犯貪污治
    罪條例第六條第一項第四款之對於主管、監督之事務，直接圖私人不法之利益罪
    嫌，及刑法第二百十三條之公務員登載不實罪嫌。（關於檢察官主張的犯罪事實
    、罪名，見本院卷第一八四－一八五頁審理筆錄。圖利的事實，參見檢察官九十
    二年九月二十日補充理由書，即本院卷第一三九－一四０頁；此外，有關登載不
    實的事實，並參見九十二年十一月十日準備程序筆錄，即本院卷第一五八頁）
二、【被告的說法】被告丁○○承認上述發放土地徵收補償費、四成獎勵金及配合施
    工獎勵金的事實，惟否認有登載不實或圖利甲○○之故意，辯稱：當初甲○○提
    出的證明文件，其中縣政府發的寺廟登記表裡面有登載「有應公」及「有應公」
    的不動產，另外也記載管理人甲○○，在審查以後，認定甲○○提出的證明文件
    符合規定，因此發給徵收補償費及獎勵金。
三、【檢察官的證明義務】按檢察官就被告犯罪事實，應負舉證責任，並指出證明之
    方法，刑事訴訟法第一百六十一條第一項規定甚明。次按不能證明被告犯罪者，
    應諭知無罪之判決，同法第三百零一條第一項也有明文規定。
四、【檢察官不能證明被告丁○○有違背法令、圖利甲○○之故意】
  一以現有證據來看，難以證明甲○○管理的「有應公廟」，與吳賀管理的「有應公
    」，係同一寺廟：
    (一)關於「有應公」：
      從台西鄉○○○段第一七五地號、第一七五－三地號土地登記簿謄本來看，
        在三十六年五月一日土地總登記時，所有權人登記為「有應公」，管理者「
        吳賀」（本院八十五年度訴字第六三九號民事卷第三八－四一頁）。
      土地登記簿固然可以看到「有應公」，但是檢察官卻查不到「有應公」的寺
        廟登記資料，也查不到「有應公」的管理人變更資料、信徒開會的資料。
      勘驗現場結果，證人乙○○、甲○○指出吳賀管理的「有應公」寺廟，是被
        五榔牛埔公墓內墳墓所包圍的一間磚造、石棉瓦頂、低矮小廟，僅容數人進
        入，廟內有一個香爐，而無神像，自然也找不到一般寺廟通常可見的住持。
        （見本院卷第二七八－二八五頁）。
      證人甲○○在檢察官詰問時供稱「（問：吳賀這人？）沒有看過，三十六年
        以前就過世。老一輩的人說他在三十四年過世的時候，所有土地要過戶給有
        應公，自己擔任管理人。」（本院卷第一九四頁）二十四年十二月十三日出
        生的甲○○沒有看過吳賀，這樣的傳聞供述自然沒有參考價值。而自稱是吳
        賀外曾孫的證人吳元，於九十二年十二月十八日本院勘驗「有應公」「有應
        公廟」現場時，自動隨被告丁○○、證人甲○○、乙○○等人到場，雖是被
        告的友性證人，惟這位三十六年十二月十日出生的證人吳元，也說不出事情
        的緣由（本院卷第二八六－二九一頁）。這一間寺廟十分低矮，佔地甚小、
        僅容數人進入，沒有僧道、住持，從第一任管理人之後就找不到第二任管理
        人，為何會被登記為一大片土地的所有權人？的確是不容易破解的謎。孫森
        焱先生執筆的「神明會」一文，引述戴炎輝先生著「中國尤其台灣之神明會
        」一文，提到「日據時期台灣總督府以明治三十一年律令第十四號頒布『台
        灣土地調查規則』‧‧‧不但如此，在當時因為謠傳：持有土地者將被征收
        苛重田賦。於是土地所有人竟有將土地申報為『福德祀』『安溪媽』或者其
        他神明名義之業地，並自居為管理人者。‧‧因此當時申報為『福德祀』、
        『安溪媽』等名義之土地，事實上並不一定為神明會之會田。‧‧故認定是
        否為神明會之會田，應就實質調查，不得僅憑土地台帳之記載為依據。」（
        見「台灣民事習慣調查報告」第六四八、六四九、六五五頁）本案是不是有
        相似的情形，從現有證據來看，也不易判斷。
    (二)關於「有應公廟」：
      七十六年間，甲○○等人另外建了一間「有應公廟」，甲○○當時擔任主任
        委員（見本院卷第二二九頁「有應公廟」內碑文的照片），地點就在上開公
        墓的東北角，剛好是新開的馬路旁邊，就在東西向快速道路下來的地方（見
        本院卷第二八二頁勘驗現場的照片）。從這間「有應公廟」剛好與大馬路相
        鄰，卻未被大馬路衝到的情形來看，在建廟之初，應該已經考慮到了道路規
        劃的位置。
      這一間「有應公廟」，甲○○倒是在八十二年三月二十四日完成了寺廟登記
        ，是第一次登記，名稱就叫「有應公廟」，管理人就是甲○○，此有台灣省
        雲林縣寺廟登記表影本可證（偵查卷第五一、五二頁）。
      接著，甲○○就以「有應公廟」管理人的身分，領取了上述應發給吳賀管理
        的「有應公」之土地徵收補償費、四成獎勵金及配合施工獎勵金二百九十餘
        萬元，有上述雲林縣政府辦理東西向快速道路台西古坑光泉橋、五榔橋支線
        工程用地徵收土地業主具領補償費聯單影本二紙（偵查卷第四四－四五頁）
        、地價補償清冊、四成獎勵金及配合施工獎勵金補償清冊影本（偵查卷第四
        六－四九頁）可證。
    (三)難以證明甲○○管理的「有應公廟」，與吳賀管理的「有應公」同一：
      連甲○○都說沒有看過吳賀，根本難以證明吳賀的「有應公」管理人地位曾
        經交接給他人，更不用說甲○○的「有應公廟」管理人地位是源於吳賀一脈
        相傳而下。這個吳賀擔任管理人的寺廟，既無僧道、住持，可以說起於吳賀
        ，亦終於吳賀。至於這位根本沒有看過吳賀的甲○○，籌建「有應公廟」後
        ，倒是擔任這間「有應公廟」的第一任管理人。
      本院勘驗現場時，發現吳賀管理的「有應公」寺廟，與甲○○管理的「有應
        公廟」併存，相差約二百公尺遠（見本院卷第二七八－二八五頁）。
      這間「有應公廟」的印鑑全稱是「五榔牛埔公墓有應公管理委員會圖記」，
        有台西鄉公所寺廟印鑑證明書影本可證（偵查卷第五０頁），不管是寺廟名
        稱「有應公廟」，或是印鑑證明「五榔牛埔公墓有應公管理委員會圖記」，
        都與「有應公」的全稱，文字有所不同。
      從現有文件、證物來審查，確實難以證明甲○○管理的「有應公廟」，與吳
        賀管理的「有應公」同一。八十七年十月十九日的台灣高等法院台南分院八
        十六年度上字第二一九號民事判決，甚且直指「『有應公廟』實係其管理人
        等欲藉建廟並補辦登記之移花接木之手法，以達占有本件系爭土地之目的，
        昭然若揭，實則與土地登記簿內所登記之所有權人『有應公』顯非同一。」
        （本院卷第三六－四０頁）開闢東西向快速道路，應發放「有應公」土地徵
        收補償費二百九十餘萬元，已經引發爭議。日後這一大片土地若改為花園公
        墓，接著而來的大筆土地徵收補償費，當更易引起紛爭。
  二被告丁○○於八十五年辦理本件發放業務時，若仔細推敲，應該不致於認定甲○
    ○管理的「有應公廟」與吳賀管理的「有應公」同一：
    (一)【被告服務的機關，素以嚴格審查文件著稱】
      被告丁○○供稱他現在是雲林縣政府地政局副局長，在地政單位已服務二十年
      ，在辦理本案的徵收補償費及獎勵金發放之前一年，即八十四年間，並已通過
      地政特考，考試科目中就有民法概要，被告對於地政法令、地政實務應該已經
      十分嫻熟。而地政機關素以「嚴格審核文件」著稱，只要名稱、文字、用印稍
      有不同，民眾就得大費周章。
    (二)【被告未能說明在自己土地上蓋廟為何提不出土地使用同意書】
      八十五年六月八日當時，甲○○提出的「有應公廟」印鑑證明是「五榔牛埔
        公墓有應公管理委員會圖記」，這樣一個文字上與「有應公」不符的印鑑證
        明，為何被告丁○○能不起疑？
      當時，管理人甲○○，未能提出其與土地登記簿上所載「有應公」管理人吳
        賀一脈相傳的系統證明，丁○○為何會不起疑？
      據被告丁○○於調查員訊問時供稱，其於八十五年辦理本案徵收補償費及獎
        勵金發放業務時，審核的文件為寺廟登記表、寺廟印鑑證明、管理人印鑑證
        明（調查站卷）。被告丁○○於審理時，再度表示其當時審查的是寺廟登記
        表，不是寺廟登記證（本院卷第三００頁正面）。而甲○○提出的3.寺
        廟登記表，上載寺廟所在地是在「台西鄉○○○段一七五號」，不動產所在
        地「五塊寮段一七五、一七三之三」，而左下角有備註欄，勾選三項應行補
        正事項，其中一項為「未取得土地使用同意書」（見本院卷第一八五頁背面
        勘驗筆錄，及偵查卷第五一、五二頁寺廟登記表影本）。被告丁○○自稱他
        在八十五年辦理本件發放業務時，認定甲○○管理的「有應公廟」，就是吳
        賀管理的「有應公」。那麼，如果甲○○管理的這間「有應公廟」就是一七
        五號土地登記簿上面記載的所有權人「有應公」，則「有應公廟」在自己的
        五塊寮段一七五號土地上建廟，為什麼會提不出土地使用同意書？
      在寺廟名稱不符、印鑑證明不符、管理人未能證明與原管理人一脈相傳系統
        證明的情況下，丁○○若稍加注意，應該就會有「在自己土地上蓋廟，為何
        會提不出土地使用同意書」的疑問。
  三檢察官提出的證據，只讓法官得出被告丁○○有重大疏失的心證，尚未能讓法官
    有被告丁○○故意圖利甲○○的心證：
    (一)上述推論，均係建立在「一個地政機關官員」「細心」「審查權利文件」的假
      設上。
    (二)然而，若被告丁○○辦理本件發放業務時，依一般民眾的「宗教信仰」觀點上
      來思考「有應公」的主體性，而非依「審查權利文件」的觀點來思考，則或許
      會率然認定「有應公廟」就是「有應公」：
      「有應公」「有應婆」，取其「有求必應」之意，是無主孤魂的總稱，亦有
        稱為「大眾爺」「百姓公」「萬善爺」‧‧的。這樣的小廟，建在公墓中是
        十分適切的。因而，那一大片的土地會作為公墓使用，就可以適度理解。
      經本院勘驗上開「有應公」、「有應公廟」結果，吳賀管理的「有應公」已
        被墳墓包圍，不易接近。而甲○○新建的「有應公廟」，則在大馬路邊，容
        易接近，且廟場寬大，方便擺放祭品。一般民眾只要有廟可拜就好，那會管
        是不是正朔，更不會去管法律上是不是「同一權利主體」。從前大家在吳賀
        管理的那間「有應公」祭拜，現在大家改到甲○○管理的這間「有應公廟」
        祭拜，則在一般信眾心中，應該很容易地就認為甲○○新建的這間「有應公
        廟」，承繼了吳賀那一間「有應公」，只是易地建廟而已。即便是為土地使
        用權興訟的吳、吳申、吳竹頭、吳竹模，也認定甲○○管理的「有應公廟
        」，就是吳賀管理的「有應公」，此有本院八十五年訴字第六三九號民事判
        決正本可證（見本院卷第三三－三五頁）。
    (三)從這樣一種「宗教信仰」的角度來看「有應公廟」與「有應公」，則在吳賀管
      理的「有應公」無人可以出面異議的情況下，甲○○以其登記的「有應公廟」
      出面領取徵收補償費及獎勵金，被告丁○○便有可能未細細推敲，即率然發放
      。若是基於這樣的思考，就只能說丁○○有重大疏失。
    (四)被告丁○○在發放本件徵收補償費及獎勵金當時，是完全基於「一個地政機關
      官員」「細心」「審查權利文件」的思考，還是也從「一般民眾」「宗教信仰
      」的角度來看「有應公」「有應公廟」，缺乏堅強的證據以供判斷。也就是說
      ，若要認定丁○○有違背法令、圖利甲○○的故意，需要更多的證據。
五、【檢察官不能證明被告丁○○有在公務員職務上所掌公文書登載不實之故意】
  一檢察官指被告所登載不實的職務上所掌公文書，係「雲林縣政府辦理東西向快速
    道路台西古坑光泉橋、五榔橋支線工程用地徵收土地業主具領補償費聯單」（第
    四聯的影本二紙，見偵查卷第四四－四五頁），及「地價補償清冊、四成獎勵金
    及配合施工獎勵金補償清冊」（影本見偵查卷第四六－四九頁）。
  二惟查，台西鄉○○○段第一七五地號、第一七五－三地號土地登記簿謄本，上載
    所有權人為「有應公」，管理者「吳賀」（本院八十五年度訴字第六三九號民事
    卷第三八－四一頁）；而被告於辦理徵收補償費及獎勵金發放時，在上述「地價
    補償清冊、四成獎勵金及配合施工獎勵金補償清冊」，就系爭土地即台西鄉○○
    ○段第一七五、一七五－二、一七五－三、一七五－四、一七五－五、一七五－
    六、一七五－七、一七五－八、一七五－九、一七五－十等筆土地所有權人、管
    理人之記載，亦係記載：所有權人「有應公」，管理者「吳賀」。
  三至於上述「雲林縣政府辦理東西向快速道路台西古坑光泉橋、五榔橋支線工程用
    地徵收土地業主具領補償費聯單」的「具領業主欄」「代領人」欄，固然記載：
    「有應公」「管理者：吳賀」，並接著於下方記載「變更甲○○」。惟如前所述
    ，被告丁○○若因為重大疏失而認定甲○○管理的「有應公廟」與吳賀管理的「
    有應公」主體同一，基於同樣的情境，就容易依上述寺廟登記表之記載，判定管
    理人已合法變更為甲○○，而難以遽然指摘丁○○是明知管理人未合法變更為甲
    ○○，竟故意將不實的內容登載於上述聯單。
  四綜上所述，檢察官未能證明被告有在上述文書登載不實之故意。
六、綜上所述，公訴人未能證明被告丁○○有違背法令、圖利甲○○之故意，亦未能
    證明其有於職務上所掌之公文書上登載不實的故意，本院即應予被告丁○○無罪
    之宣告。
七、據上論斷，應依刑事訴訟法第三百零一條第一項，判決如主文。
本案經檢察官偵查丙○○起訴，檢察官戊○○到庭執行職務。
中      華      民      國      九十三  年      一      月      二      日
                                      台灣雲林地方法院刑事第二庭
                                        審判長法  官  林  輝  煌
                                              法  官  陳  定  國
                                              法  官  柯  志  民
右正本證明與原本無異。
如不服本判決，應於送達後十日內向本院提出上訴狀（須附繕本），上訴於台灣高等
法院台南分院。
                                              書記官  陳  美  華
中      華      民      國      九十三  年      一      月      二      日
